【裁判字號】    96,上訴,3720
【裁判日期】    970415
【裁判案由】    偽造文書等
【裁判全文】
臺灣高等法院刑事判決                96年度上訴字第3720號
上  訴  人  臺灣臺北地方法院檢察署檢察官
上  訴  人
即  被  告  甲○○
選任辯護人  溫惠美律師
上列上訴人因偽造文書等案件，不服臺灣臺北地方法院94年度易
字第1991號，中華民國96年8月10日第一審判決（起訴案號：臺
灣臺北地方法院檢察署93年度偵續字第437號），提起上訴，本
院判決如下：
    主  文
原判決撤銷。
甲○○連續意圖為自己不法之所有，而侵占對於業務上所持有之
物，處有期徒刑捌月；減為有期徒刑肆月，如易科罰金，以銀元
佰元（即新臺幣玖佰元）折算壹日。
附表編號(二)(四)所示偽造之「魏辛吉」、「翁莫華」署名各壹枚均
沒收。
    事  實
一、緣凱威環球股份有限公司（原址：臺北市○○區○○路四十
    號十一樓之二，負責人陶金銘，下簡稱：凱威公司）代理南
    非ＳＯＵＴＨＥＲＮ  ＳＵＮ集團渡假村之分時渡假擁有權
    （或稱假期擁有權）等商品之銷售業務，會員於繳納買賣價
    金（即會籍費用）後即可取得渡假村會員權利，日後如欲使
    用其會員權利（即渡假）時，得委由凱威公司代為聯繫、安
    排渡假住宿等事宜；而甲○○於民國九十一年九月二十七日
    與凱威公司簽立專屬委任銷售契約書，自同年十一月一日起
    擔任凱威公司副總經理職務，同時凱威公司在桃園縣桃園市
    ○○路一一○號五樓成立營業據點（下稱桃園營業據點），
    交由甲○○負責桃園營業據點之會場行銷業務，為凱威公司
    處理與客戶接洽及向客戶收取價款後繳回總公司等事務，為
    從事業務之人。又桃園營業據點如成功售出分時渡假擁有權
    等商品，須與客戶簽署銷售契約書或訂購申請書，並收取訂
    金、價款後繳回臺北總公司，另將銷售成績與收取價金數額
    據實填載於客戶出席日報表及完款表，連同已成交之銷售契
    約書、訂購申請書逐日回報臺北總公司核實。
二、詎甲○○基於意圖為自己不法所有之概括犯意，於九十二年
    九月間起至同年十一月間，將其擔任凱威公司副總經理身分
    所接洽之客戶林敏珠、魏辛吉、宋穎珍、翁莫華、張閔傑等
    收取之會籍費用（詳細時間、客戶名稱及費用金額均詳如附
    表所示），卻未將該款項全數繳回臺北總公司，而僅繳回如
    附表所示回報總公司之金額（各金額詳附表所示），而以多
    報少之方式收取差額，將本應繳回臺北總公司之客戶會籍費
    用差額侵占入己，共計侵占新臺幣（下同）五十九萬七千五
    百元（詳附表所示）。而甲○○為掩飾其上揭侵占犯行以防
    臺北總公司發現，竟復基於行使偽造私文書、業務上登載不
    實文書之概括犯意，於附表所載時間，在桃園縣桃園市○○
    路一一○號五樓桃園營業據點內，先後將不實之客戶成交價
    款（銷售總額）、日期、給付金額等事項，登載於其業務上
    製作之凱威環球股份有限公司成交明細表（九月份、十月份
    、十一月份）、完款表（九月份、十月份、十一月份），偽
    稱林敏珠、魏辛吉、宋穎珍均僅繳納十二萬元、翁莫華僅繳
    納三萬元，而張閔傑部分則隱匿未登載，致生不實之結果；
    又承前開偽造文書之概括犯意，先於九十二年十月十四日與
    魏辛吉簽立銷售契約時，交予正確金額即價款二十六萬元之
    訂購申請書及以刷卡方式給付訂金五萬元之收據後，另行偽
    造價款十二萬元、預付訂金五千元之訂購申請書、收據，並
    在訂購申請書上客戶簽章欄內偽造「魏辛吉」署名一枚而偽
    造之；又於與翁莫華簽立銷售契約時，交予正確金額即價款
    二十六萬元之銷售契約書，另行偽造價款三萬元之銷售契約
    書，並在該份銷售契約書立契約書人（乙方）欄內偽造「翁
    莫華」署名一枚而偽造之，先後持以回報予臺北總公司而行
    使之，用以期使臺北總公司難以查核，足以生損害於魏辛吉
    、翁莫華以及凱威公司。嗣甲○○及桃園營業據點之員工集
    體於九十二年十二月七日、八日以傳真方式向臺北總公司辭
    職，並於同年十二月十日返回桃園營業據點拿取物品時，經
    凱威公司代表人陶金銘發覺，趕赴桃園營業據點了解狀況，
    始查悉上情。
三、案經凱威公司代表人陶金銘告訴及臺北市政府警察局大安分
    局報請臺灣臺北地方法院檢察署檢察官偵查起訴。
    理  由
一、證據能力部分：
  (一)按被告以外之人於審判外之陳述，雖不符刑事訴訟法第一百
    五十九條之一至第一百五十九條之四之規定，然經當事人於
    審判程序同意作為證據，法院審酌該言詞陳述作成時之情況
    ，認為適當者，亦得為證據，刑事訴訟法第一百五十九條之
    五第一項定有明文；當事人、代理人或辯護人於法院調查證
    據時，知有刑事訴訟法第一百五十九條第一項不得為證據之
    情形，而未於言詞辯論終結前聲明異議者，視為有前項之同
    意，同法條第二項定有明文。經查：證人丙○○、傅伯勳、
    陳祖凱於警詢中之供述（第一二四一○號偵卷二三至三六頁
    ），固為審判外之陳述而屬傳聞證據，惟上訴人即被告甲○
    ○及其辯護人就上揭證人於審判外之供述，於本院準備程序
    中並不爭執證據能力，且迄於本院言詞辯論終結前復未到庭
    或具狀聲明異議（本院卷五四頁、六六頁背面），而本院審
    酌其等陳述作成時之情況，並無違法取證之瑕疵，本院亦認
    以之作為證據為適當，揆諸上開規定，上揭證人於審判外之
    警詢陳述，自有證據能力。
  (二)按刑事訴訟法第一百五十八條之三規定：「證人、鑑定人依
    法應具結而未具結者，其證言或鑑定意見，不得作為證據」
    所謂「依法應具結而未具結者」，係指檢察官或法官依刑事
    訴訟法第一百七十五條之規定，以證人身分傳喚被告以外之
    人到庭作證，或雖非以證人身分傳喚到庭，而於訊問調查過
    程中，轉換為證人身分為調查時，此時其等供述之身分為證
    人，則檢察官、法官自應依本法第一百八十六條有關具結之
    規定，命證人供前或供後具結，其陳述始符合第一百五十八
    條之三之規定，而有證據能力。若檢察官或法官非以證人身
    分傳喚訊問時，其身分既非證人，即與「依法應具結」之要
    件不合，縱未命其具結，純屬檢察官或法官調查證據職權之
    適法行使，當無違法可言。而前揭不論係本案或他案在檢察
    官面前作成未經具結之陳述筆錄，係屬被告以外之人於偵查
    中向檢察官所為之陳述，本質上屬於傳聞證據，基於保障被
    告在憲法上之基本訴訟權，如已經法院傳喚到庭具結而為陳
    述，並經被告之反對詰問，前揭非以證人身分而在檢察官面
    前未經具結之陳述筆錄，除顯有不可信之情況者外，得為證
    據。又非以證人之身分在審判中之陳述筆錄，倘該被告以外
    之人已經法院以證人身分傳喚到庭並經具結作證，且由被告
    為反對詰問，該未經具結之陳述筆錄因屬審判上之陳述，自
    有證據能力；不能因陳述人未經具結，即一律適用本法第一
    百五十八條之三之規定，排除其證據能力（最高法院九十六
    年度台上字第三五二七號判決意旨參照）。經查，告訴人之
    代表人陶金銘九十三年五月七日，非以證人身分，於偵查時
    經檢察官訊問所為之供述（第七八九○號偵卷(一)一○四至一
    ○六頁），其身分既非證人，即與「依法應具結」之要件不
    合，縱未命其具結，純屬檢察官調查證據職權之適法行使，
    當無違法。況陶金銘於偵查時之供述，於原審審理時業經以
    證人身分具結而為陳述，並經被告及其選任辯護人之反對詰
    問（原審卷(三)一一二至一二四頁），衡諸上開判決意旨，其
    在檢察官前未經具結之陳述，自有證據能力。
  (三)次按被告以外之人於偵查中向檢察官所為之陳述，除顯有不
    可信之情況者外，得為證據，刑事訴訟法第一百五十九條之
    一第二項規定明確。經查：證人林敏珠、魏辛吉、張閔傑、
    黃振辰、周美厚於檢察官偵訊時，以證人身分所為之供述（
    第四三七號偵續卷四七至五三頁），雖為被告以外之人於審
    判外之言詞陳述，惟業經具結在卷，與法定要件相符；且核
    其陳述時之外在環境及情況，亦查無顯有不可信之情況；況
    上揭證人於原審審理中業以證人身分具結而為陳述，並經被
    告及其辯護人之反對詰問（原審卷(三)五一至七○、一○六至
    一一二頁），洵無妨害被告之防禦權之虞，本院亦認以之作
    為證據為適當，故依諸上開規定，上揭證人於偵查之陳述自
    有證據能力。
  (四)本件認定事實所引用之本件卷證所有證據（文書證據），檢
    察官、被告及辯護人於本院均未主張排除前開書證之證據能
    力，且迄於本院言詞辯論終結前均未表示異議（本院卷二六
    頁、六六頁背面），本院經審酌前開書證並非公務員違背法
    定程序所取得，亦無刑事訴訟法第一百五十九條之四顯有不
    可信之情況，故上揭卷證證據（文書證據），應有證據能力
    。
二、訊據被告甲○○於原審及本院固坦承係於九十一年十月間起
    擔任凱威公司副總經理，派駐在桃園營業據點，負責會場行
    銷業務（即招攬客戶），為凱威公司處理與客戶接洽及向客
    戶收取價款後繳回總公司等事務，並確曾與如附表所示之客
    戶簽約並收取價款，而僅繳回如附表所示之金額回臺北總公
    司等事實，惟矢口否認有何侵占告訴人凱威公司之款項等犯
    行，並辯稱：因凱威公司代表人陶金銘於九十二年九月九日
    召開業務會議時，告知業務緊縮無法發薪並預告將於十二月
    倒閉，要伊自行處理所率團隊之未來工作規劃，伊遂當場宣
    佈不再賣凱威公司之商品，並自當年九月間已離職。之後即
    自南非供貨商ＣＡＰＥ  ＥＳＣＡＰＥ公司取得旅遊商品，
    與國內多家飯店合作，如附表所示之客戶所購買之產品，均
    與告訴人公司產品不同，並無侵占凱威公司款項之問題，伊
    之後所以會將客戶林敏珠、魏辛吉、宋穎珍簽約金中之十二
    萬元、翁莫華簽約金中之三萬元，匯入告訴人公司之銀行帳
    戶，係基於好意，為讓告訴人公司得以發放薪水予電訪部員
    工，並非以多報少；另雖伊仍援用凱威公司原契約範本，然
    此僅屬與客戶締約之權宜做法，並無業務登載不實之故意云
    云。
三、經查：
  (一)上揭事實，業據告訴人之代表人陶金銘於檢察官訊問及原審
    審理時證述綦詳（第七八九○號偵卷(一)一○四至一○六頁，
    原審卷(三)一一三至一二四頁），並有被告偽造「魏辛吉」名
    義之訂購申請書（原審卷(三)一四七之一一頁）、偽造「翁莫
    華」名義之銷售契約書（第七八九○號偵卷(二)一○九、一一
    ○頁）及被告不實製作之凱威公司成交明細表（九月份至十
    一月份）、完款表等資料在卷可佐。而證人林敏珠、魏辛吉
    、宋穎珍、翁莫華、張閔傑所簽署之銷售契約書或訂購申請
    書，均係凱威公司之銷售契約或是訂購申請書，且係發生在
    九十二年十二月七日被告向凱威公司提出離職申請書之前乙
    情，亦有卷附之銷售契約、訂購申請書等件可稽（第一二四
    一○號偵卷一○九至一一三頁，第七八九○號偵卷(二)一○六
    至一一二頁），佐以證人林敏珠於偵查時證稱：「伊原係太
    平洋公司會員，後來是與凱威公司簽約，繳了約二十六萬元
    之會費，成為凱威公司的會員，後來才到海威公司，沒有另
    外再繳錢」等語（第四三七號偵續卷四七、四八頁），證人
    魏辛吉於偵查時證稱：「伊與凱威公司簽旅遊服務契約，繳
    二十六萬元」等語（同上偵卷五一、五三頁），證人張閔傑
    於偵查時證稱：「伊是與凱威簽約，繳了十二萬，伊後來到
    公司看到，公司在桃園的名稱是海威，伊沒有跟海威簽過約
    ，但旅遊服務有延續下來」（同上偵卷四八至四九頁），證
    人翁莫華於原審證稱：「伊是以刷卡三萬，第一次是刷三萬
    現金，後來是八萬多元分期一個月二千五百元，其他是給現
    金或支票十幾萬元，總共付了二十六萬元，之前伊以為是凱
    威公司，後來收到東西是海威公司，簽約時間大概是十一月
    二日，那天是禮拜天」（原審卷(三)一○二、一○三頁），證
    人宋穎珍於原審證稱：「九十二年十一月六日聽完說明會後
    就刷卡付訂金，同年月二十一日匯完二十三萬元款項後就有
    利用此外出旅遊」等語（原審卷(三)六四、六五頁），是上開
    證人林敏珠、魏辛吉、宋穎珍、張閔傑、翁莫華等均係在被
    告於九十二年十二月七日以傳真方式通知凱威公司離職之前
    ，即與被告簽約並均給付價款完畢之事實，應屬無疑。
  (二)被告雖辯稱其於九十二年九月間已自凱威公司公司離職，從
    該時起就不再賣凱威公司之商品，上開客戶均係海威公司之
    客戶，所收之款項亦係海威公司之產品，與凱威公司無關云
    云。然：
  1.被告於九十二年十二月七日傳真員工離職申請書，表明辭職
    之意，且於離職後，因未領得九十二年十月、十一日月份薪
    資，而向桃園縣政府申請勞資爭議調解一情，此為被告所自
    承（第七八九○號偵卷(一)一四、一五頁），復有員工離職申
    請書、桃園縣政府九十三年一月八日府勞資字第○九三○○
    ○五四九九號函暨所檢附之桃園縣政府勞資爭議調解紀錄、
    凱威積欠薪資明細在卷可稽（同上偵卷(二)一一九頁，第一二
    四一○號偵卷一三七至一四○頁），觀諸上開凱威積欠薪資
    明細中，確列明「甲○○、職稱ＳＤ，應發＄４６０５３，
    尚欠金額＄３６０５３」（第一二四一○號偵卷一四○頁）
    ，是以如被告業已於九十二年九月九日業務會議時即當眾表
    明不再販賣凱威公司之產品，並於當月離職凱威公司，何以
    其後仍請求凱威公司給付其於九十二年十月、十一月份之薪
    資？再稽之證人即被告海威公司員工丙○○於本院證稱「其
    係於九十二年十二月間與被告一起離職（凱威公司）」（原
    審卷六八頁），證人同為海威公司員工之乙○○（嗣改名楊
    濬明）亦證稱「於上開會議後，我們與被告繼續在桃園做我
    們之前所做之銷售業務」（本院卷六九頁），是被告供述前
    後矛盾且與證人供述不符，無從採信。
  2.再者，有關證人林敏珠部分，是在九十二年八月三十日即已
    填寫訂購申請書，並預付現金一千元資為訂金，約定總價款
    為二十六萬元，其後於九十二年九月十日匯款二十六萬六千
    元至被告指定之中央信託局桃園分局之帳戶等事實，有訂購
    申請書、板信商業銀行匯出匯款申請書各一份在卷可稽（第
    七八九○號偵卷(二)六八、六九頁），縱被告辯稱於九十二年
    九月九日業務會議當眾宣佈不再販賣凱威公司之商品一情為
    真，然依前開事證，證人林敏珠於九十二年八月三十日即與
    凱威公司達成協議成為凱威公司之會員，甚且於同年九月十
    日全部繳清會費，難認證人林敏珠所購買之商品非屬凱威公
    司所有之商品，而被告就此部分卻僅繳回凱威公司十二萬元
    款項，剩餘十四萬元部分當係構成業務侵占無疑，被告此部
    分所辯顯不足採。
  3.另關於證人翁莫華部分，被告係於九十二年十一月二日與翁
    莫華簽立銷售契約書，約定價款二十六萬元，並由翁莫華當
    場刷卡三萬元資為訂金，於九十二年十一月二十九日再次以
    刷卡方式給付八萬七千五百元，剩餘款項則係以原太平洋休
    閒會館之會籍抵付等事實，業經證人翁莫華於原審證述甚詳
    （原審卷(三)一○二至一○四頁），並有銷售契約書、收據附
    卷可參（第七八九○號偵卷(二)一○六至一○八頁，原審卷(三)
    一三七頁）。是以證人翁莫華至遲於九十二年十一月二十九
    日已成為凱威公司會員；再者，於附表編號(二)所示凱威公司
    九十二年十一月四日之銷售契約書（編號：一六八五四五）
    上翁莫華之署名（一枚）並非翁莫華所為一節，業據證人翁
    莫華於原審證述明確（原審卷(三)一○二頁），並有該偽造之
    銷售契約書在卷可佐（第七八九○號偵卷(二)一○九、一一○
    頁），而證人陶金銘亦證稱：「該份銷售契約書係被告傳真
    回報公司業績」等語（原審卷(三)一一五頁），是以該份銷售
    契約書顯係偽造而非證人翁莫華所簽署，被告若非為掩飾其
    侵占款項之事實，何須另行偽造該份銷售契約書呈報給臺北
    總公司？至於被告辯稱僅收到翁莫華五萬元云云，然證人翁
    莫華證稱：「伊係以三萬元刷卡、十一月二十九日刷卡八萬
    七千五百元分期付款，至於剩餘款項則係以先前太平洋休閒
    會館會員所繳款項抵充，只要信用卡帳單寄來，伊均有繳納
    」等語（原審卷(三)一○三、一○四頁），並提出收據一紙附
    卷（原審卷(三)一三七頁），是以證人翁莫華確已給付十一萬
    七千五百元予被告，被告空言否認，所辯不足採信。
  4.再者，關於證人魏辛吉確於九十二年十月十四日與凱威公司
    簽署價額二十六萬元之訂購申請書，並於同年十二十二日匯
    款餘額二十一萬元至被告陽信商業銀行帳戶等事實，業經證
    人魏辛吉於原審證述甚詳（原審卷(三)一○八、一○九頁），
    並有訂購申請書、收據及陽信商業銀行匯款收執聯附卷可稽
    （第七八九○號偵卷(二)七○、七一頁），且為被告所不否認
    （原審卷(三)一一二頁）。惟觀諸被告回報凱威公司其上有「
    魏辛吉」名義之署名（一枚）之九十二年十月十四日之訂購
    申請書則內容已變更價款為十二萬元一情，有該訂購申請書
    影本在卷可證（原審卷(三)一四七之一一頁），二相比較，後
    者訂購申請書（包含「魏辛吉」之署名一枚）顯係偽造無疑
    。而被告就此部分卻僅繳回凱威公司十二萬元款項，剩餘十
    四萬元部分當係構成業務侵占無疑。
  5.至於證人張閔傑確於九十二年十一月二十七日簽署銷售契約
    書，並於同年十二月匯款十二萬元至被告申設之國泰世華銀
    行忠孝分行帳戶等事實，業經證人張閔傑於原審證述甚詳（
    原審卷(三)六八至七○頁），並有銷售契約書、陽信商業銀行
    匯款收執聯附卷可稽（第七八九○號偵卷(二)一一二、一一三
    頁），觀諸證人張閔傑所簽署之銷售契約書內容（第七八九
    ○號偵卷(二)一一二頁）與被告偽造「翁莫華」簽名之銷售契
    約書內容（第七八九○號偵卷(二)一一○頁）如出一轍，且與
    被告所提供之海威公司契約（第四三七號偵卷三二至三九頁
    ）全然不同，是被告辯稱其與張閔傑簽署契約所販售之商品
    並非凱威公司之產品，顯不可採。
  6.雖證人丙○○、乙○○（嗣改名楊濬明）、陳祖凱於警詢時
    均證稱：「依據公司申請書承攬顧客，所承攬的是海威公司
    顧客，並非以凱威公司名義招攬，所招攬客戶交付之款項當
    然無須繳交凱威公司；而宋穎珍是在九十二年十二月七日離
    職後成為海威公司的客戶」等語（第一二四一○號偵卷二五
    、二六、三○、三一、三五、三六頁），然證人丙○○、乙
    ○○、陳祖凱原係凱威公司桃園營業處所之員工，於九十二
    年十二月七日與被告一同提出離職申請書，轉任職於被告成
    立之海威公司等情，此為證人丙○○、乙○○、陳祖凱於上
    開警詢筆錄及證人丙○○、乙○○於本院中證述甚明（同上
    卷二五、二六、三○、三一、三五、三六頁，本院卷六八、
    七一頁），且為被告所不否認，復有員工離職申請書附卷可
    稽（第七八九○號偵卷(二)五九、一二○、一二一頁），是以
    證人丙○○、乙○○、陳祖凱等人與本案具有利害關係，渠
    等所為證詞是否可採已非無疑。況證人丙○○於本院審理時
    尚且證稱「九十二年九月九日之會議並無會議紀錄。伊不知
    道被告以何公司名義與客戶接洽，伊未參與，也不知道她接
    洽客戶之情形及洽談之內容」（本院卷六八頁背面）；證人
    乙○○於本院證稱「不記得被告有無在九十二年九月九日會
    議上表示要做別的代理商，自會議後至離職前伊還有兼賣凱
    威公司公司的商品。被告於會議後有自行接洽業務，有負責
    簽約，簽約繳款被告有負責，被告接洽客戶時是她做她的，
    我們不同辦公室，她外出接洽時伊不會與她一同外出」（本
    院卷六九頁背面、七○頁背面），益徵證人丙○○、乙○○
    實際並不知情被告接洽客戶銷售產品之實際情形，所證無足
    援為被告有利之證據。再依上揭證人所述宋穎珍係在九十二
    年十二月七日其等離職後成為海威公司之客戶云云，然宋穎
    珍卻於九十二年十一月二十一日即已繳清所有會費並且已經
    行使會員權利一情，業如前述，足認證人丙○○、乙○○、
    陳祖凱此部分所述與事實、卷存證據均不吻合，自不得以此
    資為有利被告認定之依據。至於證人乙○○雖證稱被告曾有
    代墊欠薪（本院卷七○頁背面），然非惟無積極證據足憑，
    況本院業已認定被告辯稱匯款凱威公司係為使該公司得以支
    付員工薪資一節，實係將款項以以多報少之方式侵占之事實
    如前，是證人所證自無足推翻被告前揭侵占款項之積極事實
    ，或解免被告侵占及偽造文書之犯行。
  (三)綜上所述，被告前開辯解，均係諉卸刑責之詞，不足採信。
    本件事證明確，被告犯行已經證明，應依法論科。
四、法律適用之比較說明及論罪理由：
  (一)查被告行為後，刑法部分條文業於九十四年一月七日修正，
    同年二月二日公布，九十五年七月一日施行，修正後刑法第
    二條第一項規定：「行為後法律有變更者，適用行為時之法
    律，但行為後之法律有利於行為人者，適用最有利於行為人
    之法律」。上開「從舊從輕」原則之規定乃與刑法第一條罪
    刑法定主義契合，而貫徹法律禁止溯及既往原則，係規範行
    為後法律變更所生新舊法律比較適用之準據法，是刑法第二
    條本身雖經修正，但刑法第二條既屬適用法律之準據法，本
    身尚無比較新舊法之問題，應一律適用裁判時即修正後刑法
    第二條規定以決定適用之刑罰法律。又為比較時應就罪刑有
    關之共犯、牽連犯、連續犯、結合犯，以及累犯加重、自首
    減輕暨其他法定加減原因（如身分加減）與加減例等一切情
    形，綜其全部罪刑之結果而為比較；且就比較之結果，須為
    整體之適用，不能割裂分別適用各該有利於行為人之法律，
    此即法律變更之比較適用所應遵守之「罪刑綜合比較原則」
    及「擇用整體性原則」（最高法院二十四年上字第四六三四
    號判例、二十七年上字第二六一五號判例、最高法院九十五
    年五月二十三日九十五年度第八次刑庭會議決議參照）。爰
    就本件新舊法比較結果論述如下：
  1.被告行為後，刑法第五十五條、第五十六條關於牽連犯、連
    續犯之規定，業於九十四年一月七日修正通過刪除，並於九
    十五年七月一日施行。此刪除雖非犯罪構成要件之變更，但
    顯已影響行為人刑罰之法律效果，自屬法律有變更，依新法
    第二條第一項規定，比較新、舊法適用結果，數行為依新法
    規定原則上應予併罰，惟依舊法牽連犯、連續犯規定，從一
    重處斷、或以一罪論，是以仍應適用較有利於被告之行為時
    法律即舊法關於牽連犯、連續犯之規定為論究。
  2.刑法第三百三十六條第二項業務侵占罪，其法定刑為「六月
    以上五年以下有期徒刑，得併科三千元以下罰金」，罰金刑
    部分，依被告行為時之刑罰法律，即罰金罰鍰提高標準條例
    第一條前段、修正前刑法第三十三條第五款（規定罰金為一
    元以上），並依現行法規所定貨幣單位折算新臺幣條例第二
    條規定計、折算結果，前揭業務侵占罪罰金刑之法定刑得科
    銀元一元（即新臺幣三元）以上、銀元三萬元（即新臺幣九
    萬元）以下罰金。惟依被告行為後修正增訂刑法施行法第一
    條之一：「中華民國九十四年一月七日刑法修正施行後，刑
    法分則編所定罰金之貨幣單位為新臺幣。九十四年一月七日
    刑法修正時，刑法分則編未修正之條文定有罰金者，自九十
    四年一月七日刑法修正施行後，就其所定數額提高為三十倍
    。但七十二年六月二十六日至九十四年一月七日新增或修正
    之條文，就其所定數額提高為三倍」，及刑法第三十三條第
    五款將罰金刑修正為：「新臺幣一千元以上，以百元計算之
    」等規定，上開業務侵占罪處罰條文之法定罰金刑最低額已
    提高為新臺幣一千元以上。經比較新舊法結果，認應適用較
    有利於被告之舊法即修正前刑法第三十三條第五款規定。據
    上，綜其全部比較結果，本件依「罪刑綜合比較原則」及「
    擇用整體性原則」，自應依刑法第二條第一項前段規定，一
    體適用有利於被告之修正前規定為論處。
  (二)至被告行為後，刑法第五十五條前段想像競合犯部分雖經修
    正，增訂「但不得科以較輕罪名所定最輕本刑以下之刑」，
    然該但書係科刑之限制，為法理之明文化，非屬法律之變更
    ，應逕依裁判時第五十五條規定論科，而無刑法第二條第一
    項規定之適用，附此敘明（最高法院九十五年十一月七日九
    十五年第二十一次刑庭會議決議參照）。
  (三)被告行為時之刑法第四十一條第一項前段規定：「犯最重本
    刑為五年以下有期徒刑以下之刑之罪，而受六個月以下有期
    徒刑或拘役之宣告，因身體、教育、職業、家庭之關係或其
    他正當事由，執行顯有困難者，得以一元以上三元以下折算
    一日，易科罰金」。又被告行為時之易科罰金折算標準，修
    正前罰金罰鍰提高標準條例第二條前段（現已刪除）規定，
    就其原定數額提高為一百倍折算一日，則被告行為時之易科
    罰金折算標準，應以銀元三百元折算一日，經折算為新臺幣
    後，應以新臺幣九百元折算為一日。惟修正後刑法第四十一
    條第一項前段則規定：「犯最重本刑為五年以下有期徒刑以
    下之刑之罪，而受六個月以下有期徒刑或拘役之宣告者，得
    以新臺幣一千元、二千元或三千元折算一日，易科罰金」，
    比較修正前後之易科罰金折算標準，以修正前之規定較有利
    於被告，自應適用修正前刑法第四十一條第一項前段規定，
    定被告易科罰金之折算標準。
  (四)被告甲○○為凱威公司處理與客戶接洽及向客戶收取價款後
    繳回總公司等事務，為從事業務之人，將所代收之契約款項
    侵占入己之所為，係犯刑法第三百三十六條第二項之業務侵
    占罪，又其偽造附表所示之銷售契約書、訂購申請書、成交
    明細表、完款表，並在上開銷售契約書上偽簽「翁莫華」之
    署名、在訂購申請書上偽簽「魏辛吉」之署名，而偽造完全
    銷售契約、訂購申請書，再將之持交予凱威公司之所為，係
    犯刑法第二百十六條、第二百十條行使偽造私文書罪、第二
    百十五條業務登載不實罪。被告偽造魏辛吉、翁莫華之署名
    ，進而偽造銷售契約、訂購申請書，各為偽造私文書之階段
    行為，又偽造私文書進而行使，其偽造之低度行為為行使偽
    造私文書所吸收，均不另論罪。又被告先後多次業務侵占、
    行使偽造私文書、業務上登載不實之犯行，均時間緊接，犯
    罪構成要件各相同，顯均係基於概括犯意為之，各觸犯同一
    罪名，均應依修正前刑法第五十六條連續犯之規定各論以一
    罪，並均加重其刑。被告同時交付九十二年九月、十月、十
    一月之完款表、成交明細表，為想像競合犯，應從一重處斷
    。又被告所犯行使偽造私文書、業務侵占、業務登載不實等
    三罪，各有方法、結果之牽連關係，應依修正前第五十五條
    後段牽連犯之規定從較重之業務侵占罪處斷。檢察官雖未就
    行使偽造私文書部分提起公訴，然此部分與業經起訴之業務
    侵占部分，具有修正前刑法牽連犯之裁判上一罪關係，自為
    起訴效力所及，本院自得一併審理。
五、原判決撤銷及科刑理由：
  (一)原審經審理結果，為被告論罪科刑之判決，固非全屬無見。
    惟查：(1)原判決就認定被告偽造會員魏辛吉名義之九十二年
    十月十四日價款為十二萬元之訂購申請書一節，於理由欄未
    敘明認定所憑之證據及理由，自有理由不備之違法；(2)原判
    決認定被告於九十二年九月間起至同年十一月間，有未將其
    所接洽之客戶黃振辰收取之會籍款項全數繳回臺北總公司之
    犯罪事實（原判決第二頁第四行），然於理由欄六卻認黃振
    辰部分不能證明被告犯罪而不另為無罪諭知（原判決第十四
    頁），致生事實與理由矛盾之違誤；(3)又原判決主文係論處
    被告業務侵占之罪並科以刑罰，惟於理由欄四竟論述「被告
    所犯行使偽造私文書、業務侵占、業務登載不實等三罪，各
    有方法、結果之牽連關係，應依修正前第五十五條後段牽連
    犯之規定從較重之行使偽造私文書罪處斷」（原判決第十三
    頁），亦有主文與理由矛盾之違誤；(4)證人周美惠於檢察官
    偵查時及原審審理時均到庭陳證，原審僅採其原審所為證述
    ，未敘明何以其於檢察官偵查中證詞不採之理由，亦有理由
    不備之違誤；末以原判決據上論斷欄就業務侵占罪之條文誤
    引為刑法第三百三十五條第一項，同有未洽，併予指明。檢
    察官上訴意旨指摘原判決有如上(2)(4)之違誤，為有理由，被
    告仍執前詞否認犯罪提起上訴，雖無理由，惟檢察官上訴為
    有理由，原判決復有上揭之可議，自應由本院將原判決予以
    撤銷改判。
  (二)爰審酌被告無犯罪前科紀錄，有本院被告前案紀錄表在卷可
    稽，素行尚可，於擔任凱威公司副總經理職務之際，應戮力
    為公司謀取商機，竟萌生貪念，利用臺北總公司對其之信任
    ，將客戶款項予以侵占入己，侵占金額非微，至凱威公司利
    益受有損害，甚或為掩飾前開犯行，偽造銷售契約書、訂購
    申請書、成交明細等報表，非但影響凱威公司計算業績之正
    確性，更足生損害於魏辛吉、翁莫華，犯罪後猶飾詞圖卸，
    於離職後另組海威公司，經營項目與告訴人公司相仿，迄今
    未與告訴人達成民事上和解，賠償損失，及其犯罪目的、手
    段、所生危害等一切情狀，量處有期徒刑八月，又被告上開
    犯行之犯罪時間，在中華民國九十六年四月二十四日以前，
    而其所犯，合於中華民國九十六年罪犯減刑條例之減刑條件
    ，爰依法減其宣告刑為有期徒刑四月，併諭知易科罰金之折
    算標準，以資懲儆。再本院衡諸被告所犯上情各節，認其犯
    罪情節非輕，不宜宣告緩刑，併此敘明。
  (三)被告偽造如附表所示編號（二）（四）之銷售契約書、訂購
    申請書，然業已持交予告訴人公司，為被告所供明，非屬被
    告所有，爰不予宣告沒收；至如附表編號(二)(四)所示其上偽造
    之「魏辛吉」「翁莫華」之署名各一枚，則係偽造之署押，
    不問屬於犯人與否，均應依刑法第二百十九條規定沒收。
六、公訴意旨另以：被告基於為自己不法所有及業務登載不實之
    概括犯意，自九十二年九月間起至同年十二月間，假藉凱威
    公司名義對外招攬業務並收取客戶周美厚繳款十八萬元、黃
    振辰二十六萬七千一百五十元，卻未向凱威公司呈報而漏報
    ，為掩飾犯行即填具不實之凱威環球會議行銷部成交明細、
    完款表交予凱威公司臺北總公司而行使，並將上開漏報之款
    項予以侵占入己，因認被告此部分亦涉有業務侵占、行使業
    務上登載不實文書罪嫌云云。惟訊諸被告堅決否認有此部分
    事實，辯稱：周美厚、黃振辰均係海威公司之客戶等語。而
    證人周美厚於檢察官偵查中雖證稱：「伊簽約時是凱威，後
    來換名字改成海威。會費繳了十八萬元，只簽過一次約，後
    來改成海威時，有出國兩次，在海威時沒有再繳會費」（第
    四三七號偵卷五○頁），惟觀諸其所稱：「只簽過一次約」
    乃答覆檢察官詢問「後來你有無跟海威重新簽定契約？」（
    同上卷第五○頁），其究何所指，語意不清，且其嗣於原審
    經檢察官詰問時已明確證稱：「伊看過契約書，是九十三年
    一月三日或四日訂房時，同時與海威公司簽立旅遊契約，十
    八萬元之會費也是在簽約之後給付，是在一月四日之後給付
    的，九十二年間是有談，但是九十三年才簽訂契約」等語（
    原審卷(三)五九頁），堪認證人周美厚部分應係與海威公司簽
    約無疑。再者證人黃振辰於檢察官偵查中證稱：「九十二年
    底左右，和凱威公司簽的，會費繳了二十六萬多元，沒有出
    國或在國內用過，是有聽過海威的名字，海威是凱威改的名
    字，海威沒有叫伊再繳錢」（第四三七號偵卷五一頁），然
    於原審卻證稱：「伊是在九十幾年時向凱威或海威公司購買
    旅遊產品，總共付了二十六萬元，不記得是九十二年還是九
    十三年簽立的契約，只知道是國內外旅遊之產品、小木屋」
    等語（原審卷(三)六二、六三頁），其前後供述，非無出入，
    或因時隔數年記憶有誤，復未提出所指銷售契約書憑認，且
    遍查全卷，除以黃振辰名義、於九十二年十二月八日匯款二
    十六萬七千一百五十元至國泰世華銀行忠孝分行甲○○帳戶
    之陽信商業銀行匯款收執聯外，亦無任何銷售契約書或其他
    證據資料足資證明周美厚、黃振辰係與凱威公司簽立契約而
    購買凱威公司之產品，是依「罪證有疑，利歸被告」之法理
    ，應認尚無證據可證被告此部分之犯罪，惟公訴意旨認係此
    部分與前開經本院論罪科刑部分，有修正前刑法第五十六條
    連續犯之裁判上一罪關係，爰不另為無罪之諭知。至於公訴
    意旨認被告就翁莫華部分侵占之金額為二十六萬元，然證人
    翁莫華以刷卡之方式繳付十一萬七千五百元，剩餘款項係以
    其太平洋休閒會館之會籍抵充等情，業據證人翁莫華於原審
    結證甚詳（原審卷(三)一○四、一○五頁），並有收據一紙附
    卷可證（原審卷(三)一三七頁），而被告僅繳回三萬元予凱威
    公司，是以被告侵占之金額應為八萬七千五百元，公訴人認
    此部分侵占金額為二十六萬元顯有誤會，是就超過八萬七千
    五百元部分，不另為無罪諭知，同予說明。
據上論斷，應依刑事訴訟法第三百六十九條第一項前段、第三百
六十四條、第二百九十九條第一項前段，刑法第二條第一項、（
修正前）第五十五條後段、第五十五條前段、（修正前）第五十
六條、第三百三十六條第二項、第二百十六條、第二百十條、第
二百十五條、（修正前）第四十一條第一項、第二百十九條，刑
法施行法第一條之一，（修正前）罰金罰鍰提高標準條例第二條
，中華民國九十六年減刑條例第二條第一項第三款、第七條、第
九條，判決如主文。
本案經檢察官王壬貴到庭執行職務。
中    華    民    國    97    年    4    月    15    日
                刑事第十八庭審判長法  官  溫耀源
                                  法  官  周政達
                                  法  官  段景榕
以上正本證明與原本無異。
如不服本判決，應於收受送達後十日內向本院提出上訴書狀，其
未敘述上訴之理由者並得於提起上訴後十日內向本院補提理由書
（均須按他造當事人之人數附繕本）。
                                  書記官  陳靜姿
中    華    民    國    97    年    4    月    15    日
附  表：
┌─┬──────┬────────┬──────┬──────┐
│編│客 戶 名 稱 │實際簽約金額（新│短報或漏報金│偽造之文書及│
│  │            │臺幣，下同）    │額（即侵占金│署名        │
│號├──────┼────────┤額）        │            │
│  │簽 約 時 間 │回報總公司之金額│            │            │
├─┼──────┼────────┼──────┼──────┤
│(一)│林敏珠      │簽約金二十六萬  │十四萬元    │業務上應登載│
│  │            │元              │            │之完款表（九│
│  │            │                │            │月份）      │
│  ├──────┼────────┤            │            │
│  │九十二年八月│回報總公司十二萬│            │            │
│  │三日        │元              │            │            │
├─┼──────┼────────┼──────┼──────┤
│(二)│魏辛吉      │簽約金二十六萬元│十四萬元    │九十二年十月│
│  ├──────┼────────┤            │十四日訂購凱│
│  │九十二年十月│回報總公司十二萬│            │威公司申請書│
│  │十四日      │元              │            │一份及其上偽│
│  │            │                │            │造「魏辛吉」│
│  │            │                │            │之署名一枚、│
│  │            │                │            │九十二年十月│
│  │            │                │            │十四日收據，│
│  │            │                │            │業務上應登載│
│  │            │                │            │之完款表（十│
│  │            │                │            │月份）、成交│
│  │            │                │            │明細表（九月│
│  │            │                │            │份）        │
├─┼──────┼────────┼──────┼──────┤
│(三)│宋穎珍      │簽約金二十三萬元│ 十一萬元   │業務上應登載│
│  ├──────┼────────┤            │之完款表（十│
│  │九十二年十一│回報總公司十二萬│            │一月份）、成│
│  │月二十一日  │元              │            │交明細（十一│
│  │            │                │            │月份）      │
├─┼──────┼────────┼──────┼──────┤
│(四)│翁莫華      │簽約金二十六萬元│八萬七千五百│九十二年十一│
│  │            │，但僅收取十一萬│元          │月四日凱威公│
│  │            │七千五百元（餘款│            │司銷售契約書│
│  │            │以太平洋休閒會館│            │（編號一六八│
│  │            │會籍抵充）      │            │五四五）一份│
│  ├──────┼────────┤            │及其上偽造「│
│  │九十二年十一│回報總公司三萬元│            │翁莫華」署名│
│  │月二日      │                │            │一枚，以及業│
│  │            │                │            │務上應登載之│
│  │            │                │            │完款表（十一│
│  │            │                │            │月份）、成交│
│  │            │                │            │明細表（十一│
│  │            │                │            │月份）      │
├─┼──────┼────────┼──────┼──────┤
│(五)│ 張閔傑     │簽約金十二萬元  │十二萬元    │業務上應登載│
│  ├──────┼────────┤            │之完款表（未│
│  │九十二年十一│未回報總公司    │            │登載）      │
│  │月二十七日  │                │            │            │
├─┴──────┼────────┴──────┴──────┤
│（侵占金額）    │五十九萬七千五百元                          │
│  合    計 ：   │                                            │
└────────┴──────────────────────┘
附錄：本案論罪科刑法條全文
中華民國刑法第210條：
偽造、變造私文書，足以生損害於公眾或他人者，處5年以下有
期徒刑。
刑法第215條：
從事業務之人，明知為不實之事項，而登載於其業務上作成之文
書，足以生損害於公眾或他人者，處3年以下有期徒刑、拘役或
500元以下罰金。
刑法第216條：
行使第210條至第215條之文書者，依偽造、變造文書或登載不實
事項或使登載不實事項之規定處斷。
刑法第336條：
對於公務上或因公益所持有之物，犯前條第一項之罪者，處1年
以上7年以下有期徒刑，得併科5000元以下罰金。
對於業務上所持有之物，犯前條第1項之罪者，處6月以上5年以
下有期徒刑，得併科3000元以下罰金。
前2項之未遂犯罰之。


司法院資訊處製作；財團法人民間司法改革基金會備份。
